【裁判字號】    90,重訴,22
【裁判日期】    900904
【裁判案由】    損害賠償
【裁判全文】
臺灣花蓮地方法院民事判決  九十年度重訴字第二二號
    原      告  乙○○
    被      告  甲○○
右當事人間請求損害賠償事件，本院判決如左：
    主      文
原告之訴及假執行之聲請均駁回。
訴訟費用由原告負擔分。
    事      實
甲、原告方面：
  一、聲明：被告應給付原告新台幣（下同）六百萬元，及本訴狀繕本送達翌日起算
      至清償日止，按年息百分之五計算之利息；並願供擔保請准為假執行之宣告。
  二、陳述：
    （一）原告於八十九年五月二十二日與被告簽訂買賣契約，約定原告以每坪二十
          二萬五千元之價格，購買被所有坐落花蓮縣花蓮市○○段二八二之二地號
          土地中，其中約三十二坪之建地（如附圖所示），但為配合被告辦理過戶
          時得享用土地增值稅之自用住宅優惠稅率，兩造乃於契約附件中同時約定
          原告以被告之名義申請建造建築物，自簽約日起一年後再辦理移轉過戶之
          手續，申請所需之各項文件，被告應無條件提供。原告於是於簽約日立即
          給付被告一百萬元，並於同年六月二十二日再給付一百萬元，是段期間原
          告並委託建築師規劃房屋設計，同時要求被告依約配合以伊名義申請建造
          事宜，詎被告竟以原告所購買之部分應包含防火巷用地等藉口刁難。尤有
          甚者，原告於同年七月二十二日再支付一百萬元予被告時，被告仍予接受
          ，但嗣後仍拒不提供申請建造所需之證件，甚避不見面。至此，原告已支
          付三百萬元，但仍未能取得任何權利，亦無法建造房屋，影響原告權益甚
          巨。依兩造所簽訂之前開契約第八條：「乙方（指被告）如不賣或另自出
          售與他人，以及不照約履行移交，或因發生糾葛不能出賣經由甲方限期催
          告，尚不克如期辦理產權移轉登記而違約者，除經收價款退還外，併應賠
          償已經收價款同額之違約金予甲方（指原告），始得解除契約」。被告既
          已違約，原告自得以本件訴狀繕本之送達為解除上開買賣契約之意思表示
          ，並依約請求被告返還上開已付價款三百萬元及同額之違約金三百萬元，
          以及自本件訴狀繕本送達翌日起至清償日止之法定遲延利息，如訴之聲明
          。
    （二）對於被告抗辯所為之答辯：被告既為系爭土地之所有權人，自應就土地之
          相關限制予以瞭解，於土地分割後一部分留由自用，更需如此，被告疏未
          注意，既基於自由意志簽立上開契約，即難謂該契約顯失公平。原告於八
          十九年六月中旬發現防火巷疑義後，旋告知被告，被告既未提出解決方案
          ，亦不提出文件配合原告之申請，更於同年六月二十二日及七月二十二日
          仍分別收取原告所支付之各一百萬元，顯已違反誠信原則，是原告主張之
          上開違約金並無過高之情形。且被告並未與原告就上開爭執達成書面協議
          ，亦未為任何口頭上之協議，被告辯稱應依協議為之，顯屬無據。
  三、證據：買賣契約書、花蓮地政事務所複丈成果圖影本各一件。
乙、被告方面：
  一、聲明：駁回原告之訴；如受不利判決，願提供擔保請准免予假執行。
  二、陳述：被告確與原告簽訂上開買賣契約，並自原告收受該買賣價金三百萬元，
      被告業依買賣契約附件第三款之約定，將上開土地整筆之全部辦理預告登記予
      原告，作為保障原告權益之用。惟原告委請他人製作設計圖後始發現，上開土
      地被告售予原告後所保留之部分，依建築法規面臨道路之左側邊界，需劃出一
      點五公尺與鄰地合成一道前後三公尺寬之防火巷，是被告所保留之土地，恐形
      成畸零地，無法合法建築，使用及交易價值驟減，已發生兩造於訂約時均未能
      預見之情形，如依照原契約之約定，被告之權益必受重大損害。然就上開防火
      巷問題，原告係於八十九年七月間始告知被告，斯時，原告早已交付前二張面
      額一百萬元之支票予被告，並非如原告所稱之同年六月中旬已為告知云云。為
      尋求解決之道，雙方曾協調多次，本已於九十年二月二十七日委由代書邱延壽
      擬妥協議書，但被告當時藉故離去未於其上簽章，惟應仍不影響雙方於口頭上
      達成同旨之協議，詎原告仍提起本件訴訟，被告方知其已反悔。是本件係因發
      生不可歸責於雙方當事人之事由，被告未能依約履行非屬無據，原告本件訴求
      ，應無理由。縱認被告應返還買賣價金，爰請鈞院依民法第二百二十七條之二
      及同法第二百五十二條之規定，減免金額或依法變更其他原有效果之給付，改
      依兩造曾以口頭達成協議之內容為之。
  三、證據：預告登記謄本一件、協議書二件，並偕同證人邱延壽到庭作證。
    理      由
一、原告主張：兩造簽訂前開買賣契約，由原告向被告購買系爭土地，依約須以被告
    名義在該地上申請建造建築物，自簽約日起一年後再辦理移轉過戶，申請建造所
    需之各項文件被告應無條件提供，立約後原告已給付被告買賣價金達三百萬元，
    但被告竟拒不提供上開申請建造所需之文件，顯已違約，原告自得請求被告返還
    該三百萬元價金，及依買賣契約第八條之規定請求被告給付違約金三百萬元，而
    為本件訴訟等語。被告則以：兩造訂立上開買賣契約後，始發現被告售予原告後
    所保留之部分，依建築法規面臨道路之左側邊界，需劃出一點五公尺與鄰地合成
    一道前後三公尺寬之防火巷，是被告所保留之土地，恐形成畸零地，無法合法建
    築，使用及交易價值驟減，已發生兩造於訂約時均未能預見之情形，如依照原契
    約之約定，被告之權益必受重大損害，此項情事既有變更，則被告自得拒絕依照
    原契約履行，且兩造於事後亦曾以口頭達成協議解決此項爭議，被告並無違約，
    縱認被告應返還所收受之買賣價金三百萬元，亦請法院依民法第二百二十七條之
    二及同法第二百五十二條之規定為之等語置辯。
二、本件原告主張其向被告購買系爭土地，並約定須以被告名義在該地上申請建造建
    築物，自簽約日起一年後再辦理移轉過戶，申請建造所需之各項文件被告應無條
    件提供，但被告雖屢經催告迄今仍未提供，以及立約後原告已給付被告買賣價金
    達三百萬元等情，業經被告自認，此部分事實已堪認定。惟原告主張被告未依約
    提供上開文件已屬違約之情，被告則予以否認，並以前詞置辯，同時主張兩造曾
    另達成協議，同意以他法解決，而非依原契約之規定。是以，本件之爭點乃在於
    ：(一)兩造是否曾經達成該項協議，改依他法代替原契約之效力？(二)本件原告得否
    以被告未依約提供原告所需文件為由主張解除契約？
三、經查：
  (一)被告雖主張兩造曾達成協議以他法代替原契約以解決前開爭端，並為原告所否認
    ，被告則提出前開協議書二紙及偕同證人邱延壽到庭作證。然觀諸該二協議書，
    均未經原告簽名或蓋章，仍未能證明原告確有該項意思表示。而證人邱延壽到庭
    證稱：二份調解書均由我試著綜合他們的意見，但是否能確定是否為他們的真意
    ，當時雙方並沒有以口頭達成協議，洽談時雙方有各自提出草擬的方案，但是沒
    有達成協議等語，自不足作為對被告有利認定之依據。
  (二)按權利之行使，不得違反公共利益，或以損害他人為主要目的；行使權利，履行
    義務，應依誠實及信用方法，民法第一百四十八條定有明文。被告辯稱其未依上
    開買賣契約之規定提供原告所需之文件，係因：「兩造於訂立上開買賣契約後，
    始發現被告售予原告後所保留之部分，依建築法規面臨道路之左側邊界，需劃出
    一點五公尺與鄰地合成一道前後三公尺寬之防火巷，是被告所保留之土地，恐形
    成畸零地，無法合法建築，使用及交易價值驟減」，此為原告所不爭執，堪以認
    定。依原告所提出之提出之複丈成果圖所示，被告於賣出如附圖所示之部分予原
    告後，其所保留之土地面臨道路部分，僅餘約未滿五公尺之寬度，如再分割出一
    點五公尺防火巷所需之空間，則只有約三公尺餘之寬度可供建築房屋使用，且所
    餘土地呈狹長梯形，是該所餘土地之使用及交易價值確受重大影響。兩造既非土
    地或建築專業人員，且於我國法律之規定亦無課以土地出賣人或地主於訂約前須
    先進行土地規劃之義務，依本件事實發生之情狀，亦無任何情形可認被告有義務
    先予瞭解，被告如依約履行義務，必受重大損失，此時如仍期待被告依約履行，
    衡情顯難認符合前開法條所揭示之誠實信用原則。是本件被告所為抗辯，應屬有
    理由，實難認被告已違反契約，故原告自不得以前開理由解除系爭契約，其依系
    爭契約第八條之約定就違約金之請求，亦屬無據。
四、綜上所述，原告主張被告具有違約事由不履行債務，並依據前開買賣契約第八條
    之約定，請求被告給付如原告訴之聲明所示之金額，即屬無據，應予駁回。
五、本判決事證業臻明確，兩造其餘攻擊防禦方法對判決結果均不生影響，爰不一一
    贅述。
六、原告之訴既經駁回，則原告所為假執行之聲請，即失所附麗，不予准許。
七、據上論結，本件原告之訴為無理由，依民事訴訟法第七十八條，判決如主文。
中      華      民      國    九十      年      九      月      四      日
                                        臺灣花蓮地方法院民事庭
~B法      官  郝燮戈
右為正本，係照原本作成。
如對本判決不服，應於送達後廿日內，向本院提出上訴狀（應抄附繕本）。
~B法院書記官  周秀香
中      華      民      國    九十      年      九      月    十一      日


司法院資訊處製作；財團法人民間司法改革基金會備份。
